臺灣高等法院民事判決
111年度上易字第279號
上  訴  人  顏福榮  

訴訟代理人  楊光律師  
被上訴人    周國雄  

追加被告    久鼎企業有限公司

            久鼎永芳有限公司

共      同
法定代理人  周國雄  

上列當事人間請求遷讓房屋事件，上訴人對於中華民國111年1月
18日臺灣基隆地方法院110年度訴字第485號第一審判決提起上訴
，並為訴之追加，本院於111年6月21日言詞辯論終結，判決如下
：
    主      文
原判決關於駁回後開第二項之訴部分，及該部分訴訟費用之裁判
均廢棄。
被上訴人應自門牌號碼新北市○○區○○路○○○○00號房屋遷出，並將
該房屋交付上訴人。
追加被告久鼎企業有限公司、久鼎永芳有限公司應將門牌號碼新
北市○○區○○路○○○○00號房屋騰空遷讓返還上訴人。
關於廢棄改判部分，第一審訴訟費用由被上訴人負擔；第二審（
含追加之訴）訴訟費用由被上訴人及追加被告久鼎企業有限公司
、久鼎永芳有限公司負擔。
    事實及理由
壹、程序方面：
一、被上訴人及追加被告經合法通知，未於言詞辯論期日到場，
    核無民事訴訟法第386 條所列各款之情形，爰依上訴人聲請
    ，由其一造辯論而為判決。
二、按第二審訴之變更或追加，非經他造同意不得為之，但請求
    之基礎事實同一者，不在此限，民事訴訟法第446條第1項、
    第255條第1項第2款定有明文。又民事訴訟法第255條第1項
    第2款之規定，因可利用原訴訟資料，除有礙於對造防禦權
    之行使外，得適用於當事人之變更或追加。在第二審依第44
    6條第1項適用第255條第1項第2款規定變更或追加當事人，
    倘於對造之審級利益及防禦權之保障無重大影響，亦得為之
    （最高法院106年度第13次民事庭會議決議參照）。上訴人
    於民國111年5月9日在本院第二審程序主張追加被告係占有
    使用坐落新北市○○區○○段000000地號（權利範圍:10/540）
    、216-62地號（權利範圍:全部）土地，及其上同區段468建
    號即門牌號碼新北市○○區○○路○○○○00號建物（建物層數2層
    ，權利範圍:全部，下稱系爭房屋，與坐落土地合稱系爭房
    地）之人， 依民法第767條規定，以追加之訴請求追加被告
    遷出系爭房屋（見本院卷第39頁），核與原訴對於被上訴人
    所為請求遷讓房屋之請求基礎事實同一，並就兩造所提證據
    充分攻防，於其審級利益及防禦權之保障無重大影響，依上
    開說明，上訴人所為訴之追加，應予准許。
貳、實體方面：　　
一、上訴人主張：伊經原法院109年度司執字第27905號清償票款
    執行事件（下稱系爭執行事件）拍賣程序，於110年9月15日
    得標買受被上訴人所有之系爭房地，伊於同年月27日經原法
    院發給不動產權利移轉證書取得系爭房地所有權。被上訴人
    為系爭房地出賣人，負有交付買賣標的物即系爭房地之義務
    ，被上訴人及追加被告卻仍無權占用系爭房地，伊自得依民
    法第348條第1項、第767條第1項前段規定，請求被上訴人騰
    空遷讓返還系爭房地，及依第767條第1項前段規定，請求追
    加被告騰空遷讓返還系爭房屋。原審判決上訴人敗訴，上訴
    人不服，提起上訴，並為訴之追加。上訴及追加聲明：㈠原
    判決主文第二項廢棄。㈡被上訴人及追加被告應自系爭房屋
    騰空遷讓返還上訴人。 
二、被上訴人及追加被告則以：系爭房屋現由追加被告使用，伊
    希望能給予半年時間搬遷，並且補助伊搬遷費等語，資為抗
    辯。被上訴人答辯聲明：上訴駁回。追加被告答辯聲明：追
    加之訴駁回。　　 
三、兩造不爭執之事項：
　㈠上訴人經系爭執行事件拍賣程序，於110年9月15日得標買受
    被上訴人所有之系爭房地，於同年月27日經原法院發給不動
    產權利移轉證書取得系爭房地所有權，有拍賣不動產筆錄、
    110年9月27日基院麗109司執儉字第27905號不動產權利移轉
    證書等件附於系爭執行事件執行卷宗可稽（見系爭執行事件
    卷第248、257頁）。
　㈡原法院於系爭執行事件將系爭房地拍賣條件定為不點交，有
    拍賣公告可稽（見系爭執行事件卷第230頁反面）。　　　
　㈢被上訴人將系爭房地無償供追加被告使用，系爭房地現由追
    加被告占有使用中，有房屋及土地使用同意書可稽，並為被
    上訴人自認在卷（見原審卷第49、129至130頁，本院卷第80
    頁）。
四、本院得心證之理由：
　㈠上訴人得否依民法第767條第1項前段規定，請求被上訴人將
    系爭房屋遷讓予上訴人？
　⒈按強制執行法上之拍賣，應解釋為買賣之一種，即以債務人
    為出賣人，拍定人或承受人為買受人。而不動產之出賣人，
    因負有交付出賣之不動產於買受人之義務，但在未交付前，
    出賣人繼續占有該買賣標的物，尚難指為無權占有，亦不因
    已辦理所有權移轉登記而有異（最高法院86年度台上字第72
    4號、84年度台上字第3001號、83年台上字第1948號判決要
    旨參照）。
　⒉上訴人主張其經由系爭執行事件拍賣程序，拍得系爭房地，
    債務人即被上訴人將系爭房屋借予追加被告，上訴人自得依
    無權占有之法律關係請求被上訴人遷讓系爭房屋等語。經查
    ，被上訴人為系爭執行事件債務人，亦即為系爭房地之原所
    有權人，原法院之拍賣程序僅係代被上訴人出賣系爭房地，
    被上訴人在尚未將系爭房地交付上訴人前，其繼續占有系爭
    房地，即非無權占有，上訴人依無權占有之法律關係訴請被
    上訴人遷讓系爭房地，為無理由，不應准許，上訴人主張洵
    屬無據。
　㈡上訴人得否依民法第348條第1項規定，請求被上訴人交付系
    爭房屋部分：
　⒈按物之出賣人，負交付其物於買受人並使其取得該物所有權
    之義務。權利之出賣人，負使買受人取得其權利之義務，如
    因其權利而得占有一定之物者，並負交付其物之義務，民法
    第348條定有明文。依此規定，出賣人之義務，除負有使買
    受人取得該物所有權或其權利之義務外，尚負有交付其物或
    因其權利所占有一定之物之義務甚明（最高法院85年度台上
    字第1411號判決意旨參照）。是以，法院依強制執行法所為
    拍賣，乃以債務人為出賣人、拍定人為買受人，並以拍賣機
    關代替債務人立於出賣人之地位，應買人因拍定而取得不動
    產之所有權，核與私法上之買賣契約性質相符。準此，債務
    人之財產經執行法院以拍賣程序拍定後，債務人（即出賣人
    ）自負有交付該拍定物予拍定人（即買受人）之義務甚明。
　⒉上訴人主張其拍得系爭房地，被上訴人為出賣人，依民法第3
    48條第1項規定，自負有交付系爭房地予其之義務等語。經
    查，上訴人經系爭執行事件拍賣程序，於110年9月15日得標
    買受被上訴人所有之系爭房地，於同年月27日經原法院發給
    不動產權利移轉證書取得系爭房地所有權，有拍賣不動產筆
    錄、110年9月27日基院麗109司執儉字第27905號不動產權利
    移轉證書等件附於系爭執行事件執行卷宗可稽（見系爭執行
    事件卷第248、257頁），可見上訴人既經執行法院拍賣程序
    而取得系爭房地所有權，被上訴人自應履行交付系爭房地予
    上訴人之義務，被上訴人將系爭房屋無償供追加被告使用，
    業如上述，被上訴人仍占有（間接占有）系爭房地，被上訴
    人既經由拍賣程序將系爭房地全部出賣予上訴人，則上訴人
    基於買賣契約之法律關係，請求被上訴人應將系爭房屋交付
    予上訴人，核與買賣契約所定之出賣人義務相符，於法即屬
    有據。
　㈢上訴人得否依民法第767條第1項前段規定，請求追加被告將
    系爭房屋遷讓予上訴人？　
　⒈按所有人對於無權占有或侵奪其所有物者，得請求返還之。
    民法第767條第1項前段定有明文。次按拍賣公告載明拍賣後
    不點交，僅表示執行法院於拍賣後不負點交之責而已，並非
    謂買受人於取得所有權不得依法請求占有人遷讓（最高法院
    70年度台上字第19號判決意旨參照）。
　⒉上訴人主張追加被告現占用系爭房屋，應依無權占有之法律
    關係請求追加被告遷讓系爭房屋等語。經查，被上訴人將系
    爭房屋無償供予追加被告使用，被上訴人與追加被告間就系
    爭房屋有使用借貸關係存在，為兩造所不爭執，業如上述。
    惟當上訴人因拍賣而取得系爭房地所有權後，基於債之相對
    性，斯時追加被告不得再向上訴人主張有權占有系爭房地。
    被上訴人及追加被告雖另稱系爭房地遭拍賣時，拍賣公告上
    已載明系爭房地拍定後不點交等語，上訴人明知系爭房地供
    第三人使用，而仍願買受，應承繼原所有人應負之義務，不
    得主張其為無權占有等語，然債權相對性係指未參與締約之
    人，不受契約之拘束，此為契約自由原則消極意義之表現，
    不得任意破壞，以貫徹私法自治原則之理念。而債權物權化
    係債權相對性原則、契約自由原則之例外，應從嚴解釋。據
    此，當債權契約經由交付或登記而具公示性時，在法律明文
    規定之案例（如租賃契約及共有物分管契約），固得使債權
    物權化；但在其他法無明文規定之契約，則不得任意擴張債
    權物權化之範圍。至於第三受讓人對於原本債權契約之債權
    人，主張物上請求權時，契約標的物必然已經交付占有，此
    時應依具體個案，探究受讓人主張權利之客觀情事，是否違
    反誠信原則，而在例外情形，禁止標的物受讓人行使物上請
    求權。至於受讓人單純知悉債權契約存在或債權人占有標的
    物，不足作為債權物權化之依據，受讓人知悉與否，至多作
    為法院判斷其主張物上請求權是否違反誠信原則之一項因素
    而已（參見陳聰富著《債權物權化之適用基礎--最高法院九
    十六年度台上字第三三四號民事判決評釋》，原載於法令月
    刊61卷10期，2010年10月，26-36 頁），最高法院95年度第
    16次民事庭會議決議亦同此見解。從而，縱使上訴人在買受
    系爭房地前即已明知該房地上有他人占有使用，仍未能執為
    被上訴人與追加被告間之債權即使用借貸契約應予物權化之
    依據，而謂上訴人亦應受該契約之拘束。準此，追加被告並
    無占有使用系爭房屋之合法權源，其占有使用系爭房屋即屬
    無權占有，從而，上訴人依民法第767條第1項規定，請求追
    加被告自系爭房屋遷讓，並返還予上訴人等語，即屬有徵，
    應予准許。
五、綜上所述，上訴人依買賣契約之法律關係，請求被上訴人自
    系爭房屋遷出，並將該房屋交付予上訴人，為有理由，應予
    准許。從而，原審為上訴人敗訴之判決，自有未洽，上訴意
    旨就此部分指摘原判決不當，求予廢棄改判，為有理由。另
    上訴人於本院依民法767條第1項規定，追加請求追加被告自
    系爭房屋遷讓，並返還系爭房屋予上訴人，亦為有理由，應
    併予准許。
六、本件事證已臻明確，兩造其餘之攻擊或防禦方法及所用之證
    據，經本院斟酌後，認為均不足以影響本判決之結果，爰不
    逐一論列，附此敘明。
七、據上論結，本件上訴及追加之訴均為有理由，依民事訴訟法
    第463條、第385條第1項前段、第450條、第78條、第85條第
    1項前段，判決如主文。
中　　華　　民　　國　　111 　年　　7 　　月　　12　　日
                  民事第六庭    
                      審判長法  官  周美雲
                            法  官  古振暉
                            法  官  江春瑩
正本係照原本作成。
不得上訴。
中　　華　　民　　國　　111 　年　　7 　　月　　12　　日

  　　　　　　　　　　　　　書記官  學妍伶